【裁判字號】    87,訴,498
【裁判日期】    890406
【裁判案由】    確認界址
【裁判全文】
臺灣士林地方法院民事判決  八十七年度訴字第四九八號
    原      告  丙○○
                戊○○
    右  一  人
    法定代理人  乙○○      住.
    共      同
    訴訟代理人  楊明廣律師
                鄭錦堂律師
    複代理人    鄭仁哲律師
    被      告  己○○      住台北市○○○路○段七二八巷九弄三號
                辛○○      住台北市○○○路○段七二八巷九弄三號二樓
                癸○○      住台北市○○○路○段七二八巷九弄三號五樓
                子○○      住台北市○○○路○段七二八巷九弄三之一號三樓
                甲○○      住台北市○○○路六二六號二樓
                庚○○      住台北市○○○路○段七二八巷九弄三號四樓
    右  一  人
    訴訟代理人  丁○        住台北市○○○路○段七二八巷九弄三號四樓
    被      告  寅○○      住台北市○○○路○段七二八巷九弄三之一號五樓
    右  一  人
    訴訟代理人  丑○○○    住台北縣板橋市○○路一巷三十六號一樓
    被      告  財團法人北部台灣基督長老教會台北中會  設台北市○○○路○段
                              .
    法定代理人  陳勝三      住台北市○○路○段二七八巷十二號三樓
    右  一  人
    訴訟代理人  壬○○      住台北市○○○路○段二六九巷三號四樓
    被      告  辰○○      住台北市○○○路○段七二八巷九弄三之一號
    右  一  人
    訴訟代理人  卯○○      住台北市○○○路○段七二八巷九弄三號之一．一樓
    被      告  巳○○      住台北市○○○路○段七二八巷九弄三號三樓
右當事人間確認界址事件，本院判決如左：
    主      文
確認原告共有之台北市○○區○○段第二一０地號土地與被告共有之台北市○○區○○段第二一一地號土地間之界址，為如附圖二所示紅線。
訴訟費用由被告負擔二分之一，餘由原告負擔。
    事      實
甲、原告方面：
一、聲明：
    確認原告共有之「台北市○○區○○段第二一０地號土地」與被告共有之「台北
    市○○區○○段第二一一地號土地」間，應以台北市士林地政事務所八十七年四
    月三日土地複丈成果圖（如附圖一）所示之Ａ、Ｂ連線為經界界址。
二、陳述：
  (一)原告為台北市○○區○○段第二一０地號土地之所有人，被告等則為相毗鄰之同
    地段第二一一地號土地之所有人，先予敘明。
  (二)原告所有之第二一０土地上一樓建物之門牌號碼為「台北市○○○路○段七五四
    巷二十之一號」，早於民國六十六年一月即建造完成。被告所有第二一一土地上
    一樓建物之門牌號碼為「台北市○○○路○段七二八巷九弄三號與三之一號」，
    在六十九年六月始建造完成。上述之一樓建物住戶原告毗鄰而居，相安無事。迄
    八十年間，被告辰○○新購買「台北市○○○路○段七二八巷九弄三之一號」建
    物並遷入後，約在八十或八十一年間，藉詞要將毗鄰間之巷道鋪上地磚以利出入
    為名，於承諾回復原狀情形下，將原告土地一樓建物與之毗鄰之舊有圍牆拆除。
    惟建妥後不僅在地上鋪上磁磚而已，甚且在原來出入巷道之地加蓋違章之廚房，
    其占用範圍已侵入原告一樓建物原有圍牆範圍土地之內。
  (三)屢經催告，上開違章建築與侵入占用原告土地情形並不見改善，原告迫於無奈，
    於八十六年二月二十五日向台北市士林地政事務所聲請鑑界。經地政主管機關受
    理聲請後，地政機關先行調閱地籍圖與現在界址比對之下，赫然發現有不符情形
    。依台北市政府測量大隊八十六年八月五日北市地測三字第八六六０五０四三０
    ０號函之說明事項第二項，足以反映左列基礎事實：
    1.六十八年間曾辦理「地籍圖重測」；
    2.依六十八年重測地籍調查表記載，系爭毗鄰二土地間「界址為圍牆」；
    3.實地原測指認之界址「圍牆」，於八十六年時業已部分滅失。
  (四)因為「原來作為界址線之圍牆已部分滅失」，當時協調結果為「以『後面』舊有
    圍牆中心及『前面』面臨巷道之『圍牆』線痕中心連線為界辦理更正地籍線，是
    項協調結果尚稱合理，當時原告同意之；惟被告辰○○等八人表示不同意。調處
    未成，原告即繼續請求測量，孰料士林地政事務所竟謂「依六十八年之地籍圖所
    顯示之地籍線」測量之結果，「界址應定在原告土地上建物屋內一公尺左右之位
    置」。此種錯誤離譜之結果，誠屬原告所不能接受，爰依法提起本件確認經界民
    事訴訟事件。
  (五)經現場履勘後，應足確認此顯然是繪製地籍圖時發生繪製錯誤之結果（如：真正
    之經界在甲乙二點，但地政機關在套繪時卻點錯位置而變成丙丁二點）。有左列
    事實足證：
    1.原告第二一○地號土地上之建物之建築完成日期為六十六年一月十三日。被告
      第二一一地號土地上之建物之建築完成日期為六十九年八月十一日。而六十八
      年實施重測時（當時原告土地上建物已建好，被告土地上建物已將近完工），
      當時「實施重測地籍調查表」之記載為「系爭毗鄰二土地間界址為圍牆」（詳
      見原證九號函之說明事項第二項）。雖然該六十八年時存在之圍牆目前已滅失
      ，且因被告在圍牆所在地原有地面上擅加舖設地磚而無從查其舊有痕跡；但是
      六十八年當時兩棟建物早已建築完畢，圍牆一定是位在兩棟建物中間。無論如
      何，依據「位在兩棟建物之間之圍牆為界線」所訂出之經界線，不可能偏離至
      「原告土地上建物房屋一公尺內左右之位置」！
    2.依鈞院現場履勘結果，幾位久居當地之被告承認如原證十六號照片所示之「緊
      鄰原告建物外牆之自宅內突出白色矮圍牆部分」，於兩棟建物完工之時即已存
      在。則六十八年時存在於兩棟建物間之圍牆，其位置應當在原證十六號照片所
      示之「緊鄰原告建物外牆之自宅內突出白色矮圍牆部分」之外而更靠近於被告
      土地之處，殆可確認。
  (六)依現有地籍圖所定之經界，界址位置竟然位在「原告土地上建物房屋一公尺內左
    右之位置」（詳見原證五號之照片）。惟此顯然是繪製地籍圖時發生繪製錯誤之
    結果，致產生偏移。承蒙鈞院現場屢勘並指示台北市政府地政測量大隊提出六十
    八年重測前之地籍圖作比對，提出意見：「... 查明三玉段三小段二一○地號土
    地建物係於民國六十六年一月十三日建築完成，同年四月十三日辦竣建物登記，
    地籍圖重測時間為民國六十八年，兩造間土地界址依地籍調查表記載認章之界址
    為圍牆中心，然重測前該建物既已存在，且經檢核重測之地籍線卻穿越二一○地
    號土地建物，即表示該建物越界使用二一一地號土地，顯重測成果有瑕疵。」，
    足知現有地籍圖（即六十八年間所繪之地籍圖）所定之經界，顯然繪製錯誤。
  (七)惟鑑定書所稱之：「... 以屋後舊有圍牆（即原重測位置未變動）即建物面臨巷
    道之圍牆殘留中心連線為界（如土地複丈成果圖內紅線位置）」，原告提出左列
    疑問：
    1.本事件於八十六年十月十五日起訴繫屬於  鈞院士林簡易庭審理期間，當時承
      辦法官即曾在八十七年二十七日實施複丈，當時原告係主張「毗鄰二土地上現
      存建物之外牆距離之中心線作為界址」，後來即依原告所主張之界址線做出如
      附圖一所示之台北市士林地政事務所八十七年四月三日土地複丈成果圖（如附
      圖一）所示之Ａ、Ｂ連線，原告以後訴之聲明事項即援引該圖之Ａ、Ｂ連線。
      依附圖一所示之複丈成果圖，原告土地應增加一八‧二四平方公尺。見之  鈞
      院簡易庭法官核算本事件之標的金額為二二九萬八二四○元（18.24平方公尺
      ｘ126,000元/平方公尺= 2,298,240元），即明。
    2.惟查，台北市政府地政測量大隊所提出之鑑定書，其中記載：依重測後地籍圖
      所示，原告之二一○地號土地建物（含屋外圍牆中心線）使用被告之二一一地
      號土地面積為一○‧六六平方公尺。原告之二一○地號土地重測前為○‧○一
      九○公頃，重測後○‧○一八四公頃，減少六平方公尺。依原告之二一○地號
      土地建物（含屋外圍牆中心線）使用被告之二一一地號土地面積為一○‧六六
      平方公尺之情形予以更正，則原告二一○地號土地將較重測前增加四平方公尺
      。足知，依台北市地政測量大隊之意見，結果似乎係直接以原告土地上建物目
      前占有被告土地之一○‧六六平方公尺部分撥給原告，並以原告建物外牆中心
      線所在之線作為界址線。因此，此種定法與以附圖一所示之界址位置即相差有
      八平方公尺。
    3.基於上述事實，原告以為台北市地政測量大隊之意見有以下之不妥處：
    以「毗鄰二土地上現存建物之外牆距離之中心線作為界址」，依此原則而畫出
      來之界址線，則如附圖一Ａ、Ｂ線應屬最為合理。蓋，二棟建物於聲請建照時
      依當時地籍圖所聲請之建築線，絕無可能是「建物外牆緊貼地籍線」。且，如
      此定界址，則原告土地較重測前增加十二‧五四平方公尺（18.24   -   6  =
      12.54），被告土地較重測前增加二十七‧四六平方公尺（46   -   18.54  =
      27.46），對於被告而言也十分公平，較之台北市地政測量大隊意見之「原告
      增加四平方公尺，被告增加三十六平方公尺」更為衡平，同時一樣不影響雙方
      現地建物之使用及權益。
  (八)台北市地政測量大隊之鑑定意見所建議之新界址線，離原告土地建物之外牆僅有
    十二公分。且，台北市地政測量大隊之鑑定意見宣示一項原則：「建物外牆可以
    緊貼地籍線而建築」，但是這顯然於事實與法律上均係不可能的。蓋，原告土地
    上之建物於興建之時當時是依六十八年重劃前地界線定建築線；同理，被告土地
    上之建物亦係於興建之時當時是依六十八年重劃前地界線定建築線。怎麼可能原
    告之建物會幾乎貼近當時之地籍線？被告之建物會幾乎遠離當時之地籍線，而未
    作符合建築法規範圍內最大之利益設計？顯見台北市地政測量大隊之鑑定意見依
    「重測前之地籍線定新的地籍線」之說法，恐有錯誤。
乙、被告己○○、子○○、財團法人北部台灣基督長老教會台北中會、辰○○、巳○○方面：
  (一)聲明：駁回原告之訴。
  (二)陳述：系爭土地應以台北市地政測量大隊複丈成果圖所示紅線為界。
乙、被告庚○○方面：
  (一)聲明：駁回原告之訴。
  (二)陳述：如當初重測有誤，原告應於公告後三個月內依法提出異議，但未見提出，
    現提起本件訴訟，顯係混淆事實。
丙、被告寅○○方面：
    被告未於最後言詞辯論期日到場，惟據其以前到庭所為聲明或陳述如左：
  (一)聲明：駁回原告之訴。
  (二)陳述：應以原地籍線為系爭土地之界址。
丙、被告辛○○、甲○○、癸○○方面：
    被告未於言詞辯論期日到場，亦未提出準備書狀作何聲明或陳述。
    理      由
一、本件被告辛○○、癸○○、甲○○、寅○○未於最後言詞辯論期日到場，核無民
    事訴訟法第三百八十六條各款所列情形，爰依原告之聲請，由其一造辯論而為判
    決。
二、原告主張其為台北市○○區○○段第二一０地號土地之所有人，被告等則為相毗
    鄰之同地段第二一一地號土地之所有人之事實，已據其提出與所述相符之土地登
    記謄本為證，原告之主張為可採信。
三、原告雖主張系爭二地號土地應以台北市士林地政事務所八十七年四月三日土地複
    丈成果圖（如附圖一）所示之Ａ、Ｂ連線為經界界址，惟查：鑑定界址本無訟爭
    性，其鑑測結果應由法院直接依職權認定，而本件經本院囑託台北市政府地政處
    測量大隊（下稱北市測量大隊）派員：「用精密電子經緯儀在系爭土地附近周圍
    利用前測設圖根點施測圖根導線點，並經計算檢核閉合後，做為該測區之控制點
    ，而後以各導線點為基點用上列儀器分別施測系爭土地及附近各界址點坵形，並
    計算各界址點之坐標值輸入電腦，配合本市已完成之數值化地籍圖，以自動繪圖
    儀展繪於測量原圖上（與地籍圖同比例尺：五百分之一）然後依據重測前之地籍
    圖、地籍調查表、界址點坐標、宗地資料等結果謄繪展繪。本案有關土地地籍經
    界線，並與前項成果核對檢核後測定於原圖上作成鑑定圖」（參見卷附上開測量
    大隊八十八年十月三十日北市地測督字第八八六０四四二六００號函），結果就
    現況房屋位置及參照舊地籍圖之坵形經界線，並依據台北市士林地政事務所八十
    八年八月十二日北市士地二字第八六六一一００三００號函，查明三玉段三小段
    二一０地號土地建物係於六十六年一月十三日建築完成，同年四月十三日辦竣建
    物登記，地籍圖重測時間六十八年，兩造間土地界址依地籍調查表記載認章之界
    址為圍牆中心，然重測前該建物既已存在，且經檢核重測後之地籍線卻穿越二一
    ０號土地建物，即表示該建物越界使用二一一地號土地，顯重測成果有瑕疵。本
    案業經以重測前（一千二百分之一比例尺）地籍圖放大比例為五百分之一與重測
    後地籍圖套繪結果，系爭土地界址正確位置應核與前八十六年四月十七日召開協
    調會，協調結果以屋後舊有圍牆（即原重測位置未變動）及建物前面臨巷道之「
    圍牆」殘留中心連線為界（如土地複丈成果圖紅線位置）似較為合理。其二一０
    地號土地建物（含屋外圍牆中心線）使用二一一地號土地面積為一０．六六平方
    公尺；如依前述辦理地籍線更正後，則原告二一０地號土地重測面積應改為０．
    ０一九四公頃，核與重測前增加四平方公尺，另被告二一一地號土地面積應改為
    ０．０四五五公頃，仍增加三十六平方公尺，同時亦不影響雙方現有土地建物之
    使用及權益，是本院認以如附圖二所示紅線為系爭二地號土地之界址，為合理可
    採。
四、原告雖以本事件於八十六年十月十五日起訴繫屬於本院士林簡易庭審理期間，當
    時承辦法官即曾在八十七年二十七日實施複丈，當時原告係主張「毗鄰二土地上
    現存建物之外牆距離之中心線作為界址」，後來即依原告所主張之界址線做出如
    附圖一台北市士林地政事務所八十七年四月三日土地複丈成果圖所示之Ａ、Ｂ連
    線，訴之聲明事項即援引該圖之Ａ、Ｂ連線。依附圖一所示之複丈成果圖，原告
    土地應增加一八‧二四平方公尺，簡易庭法官核算本事件之標的金額為二百二十
    九萬八千二百四十元（18.24平方公尺x126,000元/平方公尺=  2,298,240元）即
    明，故應以附圖一所示Ａ、Ｂ連線為界云云，惟查：該附圖一所示之Ａ、Ｂ連線
    係依原告指界所定，並未經被告指界，亦無任何憑據，至本院士林簡易庭原承辦
    法官核定本件訴訟標的為二百二十九萬八千二百四十元，係認本件及所有權之
    爭執，非單純之民事訴訟法第四百二十七條第二項第五款之訴訟，亦無從以此認
    原告此部分之主張為有理由。原告又以台北市地政測量大隊之鑑定意見所建議之
    新界址線，離原告土地建物之外牆僅有十二公分，且台北市地政測量大隊之鑑定
    意見宣示一項原則：「建物外牆可以緊貼地籍線而建築」，顯然於事實與法律上
    均係不可能的，蓋原告土地上之建物於興建之時當時是依六十八年重劃前地界線
    定建築線；同理，被告土地上之建物亦係於興建當時是依六十八年重劃前地界線
    定建築線，怎麼可能原告之建物會幾乎貼近當時之地籍線？被告之建物會幾乎遠
    離當時之地籍線，而未作符合建築法規範圍內最大之利益設計云云質疑，均係原
    告猜測之詞，亦不足採。
五、兩造其餘主張及所提證據與本院上開論斷無涉或無違，不予贅述。
六、復按鑑定界址訴訟，核其性質兩造本得互換地位，故原告提起本訴雖於法有據，
    然被告之應訴乃法律規定所不得不然，其抗辯自為伸張或防禦權利所必要，自以
    由兩造平均分擔訴訟費用較為公允，故依職權判決如主文第二項所示。
七、據上論結，原告之訴為有理由，依民事訴訟法第三百八十五條第一項前段、第七
    十八條、第八十一條第二款，判決如主文。
中      華      民      國    八十九    年      四      月      六      日
                                    臺灣士林地方法院民事第二庭
~B法      官  陳麗芬
右為正本係照原本作成。
如對本判決上訴須於判決送達後廿日內向本院提出上訴狀。
中      華      民      國    八十九    年      四      月      十      日
~B法院書記官  黃建新


司法院資訊處製作；財團法人民間司法改革基金會備份。
